【裁判字號】    98,訴,219
【裁判日期】    980717
【裁判案由】    確認耕地委託經營契約不存在等
【裁判全文】
臺灣臺中地方法院民事判決               98年度訴字第219號
原      告  臺中縣后里鄉農會
法定代理人  甲○○
訴訟代理人  陳坤榮律師
複代理人    乙○○
被      告  丁○○
被      告  丙○○
被      告  戊○○
上列二人共同
訴訟代理人  吳瑞堯律師
複代理人    周思傑律師
上列當事人間請求確認耕地委託經營契約不存在等事件，本院於
民國98年6月22日言詞辯論終結，判決如下：
    主      文
確認被告丁○○與被告丙○○於民國76年1月31日就附表一所示
土地所簽訂之耕地委託經營契約關係不存在。
確認被告丁○○與被告戊○○於民國75年11月28日就附表二所示
土地所簽訂之耕地委託經營契約關係不存在。
訴訟費用由被告丁○○、丙○○負擔二分之一，被告丁○○、戊○○負擔二分之一。
    事實及理由
壹、程序事項：
    被告丁○○經合法通知，未於言詞辯論期日到場，核無民事
    訴訟法第386條各款所列情形，爰依原告之聲請，由其一造
    辯論而為判決。
貳、兩造爭執要旨：
  一原告主張：
    (一)被告丁○○於民國78年12月27日為向原告借款，以其所有
      坐落台中縣新社鄉○○段671、672、673、674、675、677
      地號（重測前為新社鄉○○段復盛小段97-1、97-2、91、
      97-4、96、97-3地號）及坐落新社鄉○○段七分小段35-1
      、40、190-2、190-6（190-2因分割增加地號190-27、190
      -28、190-29、190-30、190-31、190-32、190-33、190-3
      4、190-35、190-36、190-37、190-38、190-39、190-40
      ）地號及新社鄉○○段番社嶺小段151、151-2、151-4地
      號等土地作為擔保，設定最高限額新臺幣（下同）380萬
      元之第一順位抵押權予原告，而由原告支付借款。嗣丁○○仍需錢週轉，於79年3月28日再以上開土地作為擔保，
      經以原告名義設定最高限額1,660萬元之第二順位抵押權
      ，並因增加借款而於80年5月9日將第二順位抵押權之權利
      價值變更為4,000萬元，於81年3月20日將第二順位抵押權
      之權利價值變更為5,380萬元，迄90年10月18日止，由原
      告共貸與丁○○本金3,770萬元。嗣於91年2月25日，丁○○又邀同其母陳傅細妹為連帶保證人而與原告簽訂借據，
      由原告貸與丁○○本金3,862萬元，並由原告於同日將上
      開款項撥入丁○○在原告所屬信用部開設之000000000000
      00帳戶內，由丁○○於同日自該帳戶分別提款3,770萬元
      、1,078,209元以清償其積欠原告之舊貸款3,770萬元之本
      息。
    (二)被告丁○○自91年2月25日向原告借款3,862萬元後即拒不
      繳息，迭經原告催討無效，原告不得已向鈞院民事庭提起
      訴訟，業經判決確定在案。原告乃於94年7月20日具狀向
      鈞院民事執行處聲請強制執行，訂於95年2月8日進行公開
      拍賣。詎料被告丙○○竟於94年11月23日向鈞院民事執行
      處主張前開土地中如附表一所示土地部分，與被告丁○○
      於76年1月31日簽訂「耕地委託經營契約書」，並稱該等
      土地上之水蜜桃、棚架、農舍、蓄水池、供水、噴水設施
      等地上物為其所有，並因而聲明異議；被告戊○○另於94
      年11月28日向鈞院民事執行處主張前開土地中如附表二所
      示土地部分，與被告丁○○於75年11月28日簽訂「耕地委
      託經營契約書」，並稱該等土地上栽種之桃樹為其所有，
      亦因此聲明異議，致本件拍賣土地之拍賣條件訂為「拍定
      後不點交」，嚴重影響土地之拍賣價格及他人之買受意願
      ，造成原告上開3,862萬元之債權無法受償。被告丁○○
      分別與被告丙○○、戊○○偽造上開耕地委託經營契約書
      ，藉以阻隢本件強制執行之進行。
  (三)被告丁○○於78年12月29日、79年3月30日將上開土地設
      定最高限額抵押權予原告時，並無被告丙○○所指之水蜜
      桃、棚架、農舍、蓄水池、供水、噴水設施等，亦無被告
      戊○○所指之桃樹，在鈞院民事執行處履勘現場查封時，
      亦未發現有被告戊○○所指之上開地上物，有拍賣公告第
      五頁第四點之說明上開土地「…查封時為雜木，…」可稽
      。被告丙○○、戊○○所提出之「耕地委託經營契約書」
      ，應係與被告丁○○為阻隢本件強制執行程序所偽造，此
      從該耕地委託經營契約書僅有兩造之簽名，在其他項目下
      皆記載「無」，尤其在「其他委託事項下」之「土地附屬
      設施載明：無」，委託期間只有「始期」而無「終期」，
      因而無期限；更可疑的是該耕地經營契約書之「費用分擔
      」、「收益分配項目」亦記載「無」，即被告丙○○、戊○○長期利用被告丁○○之土地，竟不必支付任何費用，
      在在與常理有違。又被告丁○○於81年3月11日曾立切結
      書予原告，該切結書內容為：「立切結書人今以所有台中
      縣新社鄉○○段復興小段96、97、97-1、97-2、97-3、97
      -4七分段七分小段35-1、40、190-2、190-6；大南段番社
      嶺151、151-2、151-4，面積4.0633公頃，持分復盛段97-
      1號持有45分之15、其他全部提供給貴會設定抵押權。該
      土地提供給貴會設定抵押權之時，確係自用無訛，並無不
      法使用及出租情節，嗣後該土地，非經貴會書面同意不得
      違建及擅自出租、典租與第三人及其它，一切有損害或影
      響貴會權益之行為，恐口無憑，特立本切結書為據。」足
      徵被告丁○○與被告戊○○於75年11月28日所簽訂之耕地
      經營委託契約書確係雙方基於通謀虛偽意思表示無訛。另
      被告丁○○於78年11月10日方以買賣為原因取得台中縣新
      社鄉○○段復盛小段96、97、97-4、97-3、97-2、97-1地
      號土地，被告丁○○既然於78年11月10日始取得上開土地
      ，則如何能於75年11月28日就上開土地與戊○○簽訂「耕
      地經營契約書」而將土地交付戊○○。綜上，足證上開「
      耕地委託經營契約書」係被告丁○○與被告丙○○、戊○○共謀阻隢本件強制執行所偽造。
    (四)被告98年4月22日答辯狀稱：原告所提出之切結書係定型
      化文字，當時因被告丁○○迫於需要貸款方對土地利用情
      形有所隱滿云云。惟查：上開切結書雖係原告所提出，但
      切結書內容文字短短數行、文意清楚，內容僅是被告切結
      其提供之系爭土地是自用，並無出租他人情事，完全是基
      於被告之自由意思所簽署，被告抗辯顯無足採。又被告於
      上開答辯狀自認被告丁○○於71、72年間即與南投酒廠簽
      訂釀酒葡萄契約合作書，而鈞院向南投酒廠函查結果，亦
      證實被告丁○○於81年間與南投酒廠簽訂為期5年之釀酒
      用葡萄契作合約。被告丁○○既然就該等土地與南投酒廠
      簽訂釀酒用葡萄契作合約書，則被告丁○○分別與丙○○
      、戊○○簽訂之耕地委託經營契約書，即純屬子虛。
    (五)並聲明：1.確認被告丁○○與被告丙○○於76年1月31日
      就附表一所示土地所簽訂之耕地委託經營契約關係不存在
      ；2.確認被告丁○○與被告戊○○於75年11月28日就附表
      二所示土地所簽訂之耕地委託經營契約關係不存在；3.訴
      訟費用由被告負擔。
  二被告丙○○、戊○○抗辯：
    (一)被告丙○○確實有於76年1月31日與被告丁○○就附表一
      所示土地簽訂耕地委託經營契約書；被告戊○○亦確實於
      75年11月28日與被告丁○○就附表二所示土地簽訂耕地委
      託經營契約，且被告丙○○、戊○○亦確實均有在該等土
      地上耕作。
    (二)原告前曾先後對被告丙○○、戊○○提出偽造文書之告訴
      ，惟經偵查後，檢察官認為並無虛偽不實之情事而為不起
      訴處分。該不起訴處分書更明確認定經隔離訊問後勾稽被
      告丙○○、戊○○、丁○○之供述，其等就耕地委託之時
      間、種植及換約之情形均相符合，堪認所言非虛，顯見被
      告並無原告所指耕地委託經營契約書不實之情形。
    (三)原告前亦曾以相同事由，就鈞院民事執行處所為之處分向
      臺灣高等法院臺中分院提出抗告，亦經該院認為抗告無理
      由而駁回其抗告。該裁定內容認為被告戊○○、丙○○與
      丁○○間所簽訂之耕地委託經營契約「難指為非法，亦難
      逕而認定耕地委託經營契約書係屬偽造」等語。
    (四)系爭新社鄉○○○段96、97-1、97-3、97-4地號土地，確
      實是被告丁○○於78年11月10日向案外人羅烏番買受而取
      得所有權。至於原告質疑被告丁○○係於78年11月10日始
      取得該土地之所有權，又如何能於75年11月28日就上開土
      地簽訂耕地經營契約書，足見渠等是為干擾強制執行程序
      之進行而通謀簽訂耕地經營委託契約書云云。惟原告此項
      質疑，在其先前臺灣高等法院臺中分院96年抗字第574號
      抗告事件中已以之為抗告理由而提出抗告，嗣臺灣高等法
      院臺中分院民事庭並曾傳訊證人即羅烏番（已死亡）之招
      贅女婿到庭作證，業已查明並無異常之處，因而駁回原告
      所提起之抗告。為此，被告並引用在該案件之陳述暨證人
      之證言作為答辯。
    (五)原告提出之切結書乃定型化文字，當時或因被告丁○○迫
      於需要貸款而對土地之利用情形有所隱瞞，因而簽署該切
      結書，然不能因該切結書即否認被告戊○○、丙○○確有
      在系爭土地上耕作之事實。
    (六)原告另主張被告丁○○就該等土地與南投酒廠簽訂釀酒用
      葡萄契約合約書，則又如何能將土地委託丙○○、戊○○
      經營云云。惟原告此項主張及推論並不足採，蓋據知被告
      丁○○係於71、72年間即與南投酒廠簽訂釀酒用葡萄契約
      合約書，當時被告丁○○仍自行耕作，且為地主，而與該
      酒廠簽訂合約，本來即必須具有地主身分，此並不足以推
      論成原告所主張之結論。嗣後被告丁○○雖將土地委託交
      由被告丙○○、曾先經營，但因被告丁○○仍是地主身分
      ，故仍讓該契約繼續，此時僅須被告丁○○與丙○○間就
      如何拆帳達成協議即可。此項陳述，業經檢察官於偵查隔
      離訊問後，經核相互間證述之情節均相符，而實質認定本
      件耕地委託經營並非通謀而為意思表示，因而對被告為不
      起訴處分。
    (七)並聲明：1.原告之訴駁回；2.訴訟費用由原告負擔。
  三被告丁○○未於言詞辯論期日到場，亦未提出書狀為任何聲
    明或陳述。
參、得心證之理由：
  一以下事實為兩造所不爭執，並有相關訴訟資料在卷可證，足
    堪信為真實，本院即採為判決之基礎：
    (一)被告丁○○於78年12月27日以其所有坐落台中縣新社鄉○○段671、672、673、674、675、677地號（重測前為新社
      鄉○○段復盛小段97-1、97-2、91、97-4、96、97-3地號
      ）及坐落新社鄉○○段七分小段35-1、40、190-2、190-6
      地號及新社鄉○○段番社嶺小段151、151-2、151-4地號
      等土地作為擔保，設定最高限額380萬元之第一順位抵押
      權予原告而向原告借款。嗣丁○○於79年3月28日再以上
      開土地作為擔保，經以原告名義設定最高限額1,660萬元
      之第二順位抵押權；又於80年5月9日將第二順位抵押權之
      權利價值變更為4,000萬元，於81年3月20日再將第二順位
      抵押權之權利價值變更為5,380萬元，迄90年10月18日止
      ，由原告共貸與被告丁○○本金3,770萬元。嗣於91年2月
      25日，丁○○又邀同其母陳傅細妹為連帶保證人而與原告
      簽訂借據，由原告貸與丁○○本金3,862萬元，以清償其
      積欠原告之舊貸款3,770萬元之本息，而被告丁○○自91
      年2月25日向原告借款3,862萬元後卻拒不繳息。（此有抵
      押權設定契約書、他項權利移轉變更契約書、借據、本院
      92年度重訴字第115號民事判決及其確定證明書在卷可證
      ）
    (二)被告丁○○與其母陳傅細妹於81年3月11日簽立切結書予
      原告，內容謂：「立切結書人今以所有台中縣新社鄉○○
      段復興小段96、97、97-1、97-2、97-3、97-4；七分段七
      分小段35-1、40、190-2、190-6；大南段番社嶺151、151
      -2、151-4，面積4.0633公頃，持分復盛段97-1號持有45
      分之15、其他全部提供給貴會設定抵押權。該土地提供給
      貴會設定抵押權之時，確係自用無訛，並無不法使用及出
      租情節，嗣後該土地，非經貴會書面同意不得違建及擅自
      出租、典租與第三人及其它，一切有損害或影響貴會權益
      之行為，恐口無憑，特立本切結書為據。」（此有切結書
      在卷可證）
    (三)被告丁○○與被告丙○○於76年1月31日就附表一所示土
      地簽訂耕地委託經營契約書；被告丁○○與被告戊○○於
      75年11月28日就附表二所示土地簽訂耕地委託經營契約書
      。（此有該等耕地委託經營契約書在卷可證）
    (四)被告丁○○向訴外人羅烏番購買台中縣新社鄉○○段復盛
      小段96、97、97-1、97-2、97-3、97-4地號土地，依土地
      登記謄本記載，登記原因發生日期為78年9月30日，登記
      完成日期為78年11月10日。（此有該等土地登記謄本在卷
      可證）
    (五)訴外人羅烏番之女婿張阿添於臺灣高等法院臺中分院96年
      度抗字第574號返還借款強制執行事件97年3月20日準備程
      序期日證稱：「（法官提示土地謄本與證人）我知道我岳
      父在新社有一筆土地在20幾年前賣給丁○○，但地號幾號
      我也不知道。（抗告人訴訟代理人王鈺州問：知道羅烏番
      所賣的土地有多大？）不知道。」（此有準備程序筆錄影
      本在卷可證）
  二本件原告主張被告丁○○於76年1月31日與被告丙○○簽訂
    之耕地委託經營契約書，及於75年11月28日與被告戊○○簽
    訂之耕地委託經營契約書，均係出於通謀虛偽意思表示而無
    效，渠等因該耕地委託經營契約書所生之法律關係並不存在
    ；而被告則以前揭情詞置辯。準此，本件應審究之爭點為：
    被告間之該二份耕地委託經營契約書是否出於通謀虛偽意思
    表示而無效？茲說明如下：
    (一)被告間簽訂之系爭二份耕地委託經營契約書（不爭執事項
      (三)參照），其「收益分配」欄均記載「無」，亦即被告丁○○將該等土地分別委託被告丙○○、戊○○經營當時，
      雙方就土地收益如何分配，並未為任何約定，此顯然與訂
      立耕地委託經營契約之目的不相符合。
    (二)被告丁○○與被告戊○○雖於75年11月28日就附表二所示
      土地簽訂耕地委託經營契約書，惟其中新社鄉○○段復盛
      小段96、97、97-1、97-2、97-3、97-4等地號土地，被告
      丁○○係於78年9月間始向訴外人羅烏番購買，於同年11
      月10日完成所有權移轉登記（不爭執事項(四)參照），其如
      何能於75年11月28日即就該等土地與被告戊○○簽訂耕地
      委託經營契約書？至於被告所辯臺灣高等法院臺中分院民
      事庭曾傳訊證人即羅烏番之招贅女婿到庭作證，業就前述
      情事查明並無異常之處，因而駁回原告所提起之抗告乙節
      ，經本院調閱該院96年度抗字第574號返還借款強制執行
      事件卷宗，查得訴外人羅烏番之女婿張阿添於97年3月20
      日準備程序期日係證稱：「（法官提示土地謄本與證人）
      我知道我岳父在新社有一筆土地在20幾年前賣給丁○○，
      但地號幾號我也不知道。（抗告人訴訟代理人王鈺州問：
      知道羅烏番所賣的土地有多大？）不知道。」等語（不爭
      執事項(五)參照），此等證述內容，根本無從說明被告丁○○如何能於取得土地所有權之前即與被告戊○○簽訂耕地
      委託經營契約書。故被告所辯前述情形業經臺灣高等法院
      臺中分院查明並無異常之處云云，自非可採。準此，被告
      丁○○與被告戊○○簽訂該耕地委託經營契約書，顯然是
      為妨害原告實行系爭抵押權而出於通謀虛偽意思表示所為
      ，依民法第87條第1項前段規定，該耕地委託經營契約書
      應屬無效。
    (三)被告丁○○與被告丙○○就附表一所示土地所簽訂之耕地
      委託經營契約書，其格式與被告丁○○、戊○○所簽訂之
      耕地委託經營契約書完全相同；且該耕地委託經營契約書
      有前述未約定土地收益如何分配之不合理情形；再參酌被
      告丁○○與其母陳傅細妹於81年3月11日出具切結書予原
      告，表明「該土地提供給貴會設定抵押權之時，確係自用
      無訛，並無不法使用及出租情節」等語（不爭執事項(二)參
      照），可證被告丁○○亦是為妨害原告實行系爭抵押權而
      與被告丙○○虛偽簽訂該委託經營契約書，依民法第87條
      第1項前段規定，該耕地委託經營契約書應屬無效。
  三綜上所述，被告間簽訂之該二份耕地委託經營契約書，均因
    係通謀虛偽意思表示而無效，其因之所生之法律關係，自屬
    不存在。從而原告請求確認被告丁○○與被告丙○○於76年
    1月31日就附表一所示土地所簽訂之耕地委託經營契約關係
    不存在；及確認被告丁○○與被告戊○○於75年11月28日就
    附表二所示土地所簽訂之耕地委託經營契約關係不存在，為
    有理由，應予准許。
  四本件事證已臻明確，兩造其餘攻擊防禦方法，核與判決結果
    不生影響，爰不逐一論述。
  五依民事訴訟法第78條、第85條第1項但書規定，本件訴訟費
    用，應由敗訴之被告依其於本件訴訟之利害關係比例分別負
    擔。
參、一造辯論及訴訟費用負擔之依據：民事訴訟法第385條第1項
    前段、第78條、第85條第1項但書。
中    華    民    國    98    年    7     月    17    日
                  民事第三庭    法  官  游文科
正本係照原本作成。
如對本判決上訴，須於判決送達後20日內向本院提出上訴狀。
中    華    民    國    98    年    7     月    17    日
                                書記官
附表一：
┌──────────────────┬──┬──────┬────┐
│         土  地  坐  落             │地目│面積（公頃）│應有部分│
├──────────────────┼──┼──────┼────┤
│台中縣新社鄉○○段七分小段35-1地號  │ 旱 │   0.3312   │  全部  │
├──────────────────┼──┼──────┼────┤
│台中縣新社鄉○○段七分小段40地號    │  │   0.4554   │  全部  │
├──────────────────┼──┼──────┼────┤
│台中縣新社鄉○○段七分小段190-2地號 │ 林 │   0.5535   │  全部  │
├──────────────────┼──┼──────┼────┤
│台中縣新社鄉○○段七分小段190-6地號 │ 林 │   0.3667   │  全部  │
└──────────────────┴──┴──────┴────┘
附表二：
┌───────────────────┬──┬──────┬────┐
│         土  地  坐  落               │地目│面積（公頃）│應有部分│
├───────────────────┼──┼──────┼────┤
│台中縣新社鄉○○段番社嶺小段151地號   │ 林 │  1.1348    │  全部  │
├───────────────────┼──┼──────┼────┤
│台中縣新社鄉○○段番社嶺小段151-2地號 │ 林 │  0.3703    │  全部  │
├───────────────────┼──┼──────┼────┤
│台中縣新社鄉○○段番社嶺小段151-4地號 │ 旱 │  0.2308    │  全部  │
├───────────────────┼──┼──────┼────┤
│台中縣新社鄉○○段復盛小段96地號      │ 田 │  0.0291    │  全部  │
├───────────────────┼──┼──────┼────┤
│台中縣新社鄉○○段復盛小段97地號      │ 田 │  0.1198    │  全部  │
├───────────────────┼──┼──────┼────┤
│台中縣新社鄉○○段復盛小段97-1地號    │ 林 │  0.4985    │45分之15│
├───────────────────┼──┼──────┼────┤
│台中縣新社鄉○○段復盛小段97-2地號    │ 田 │  0.0742    │  全部  │
├───────────────────┼──┼──────┼────┤
│台中縣新社鄉○○段復盛小段97-3地號    │ 原 │  0.1804    │  全部  │
├───────────────────┼──┼──────┼────┤
│台中縣新社鄉○○段復盛小段97-4地號    │ 旱 │   0.051    │  全部  │
└───────────────────┴──┴──────┴────┘


司法院資訊處製作；財團法人民間司法改革基金會備份。
